最  高  行  政  法  院  裁  定
111年度上字第52號
上  訴  人  蔡黃修                                     
訴訟代理人  林瑞成  律師
被 上訴 人  臺南市佳里地政事務所
代  表  人  陳聖智              
參  加  人  益阜建設有限公司
代  表  人  郭永華              
參  加  人  臺南市臺南地區農會
代  表  人  葉繁弘              
上列當事人間地上權登記事件，上訴人對於中華民國110年11月9
日高雄高等行政法院109年度訴字第476號判決，提起上訴，本院
裁定如下：
　　主  文
上訴駁回。
上訴審訴訟費用由上訴人負擔。
　　理  由
一、按對於高等行政法院判決之上訴，非以其違背法令為理由，
    不得為之，行政訴訟法第242條定有明文。依同法第243條第
    1項規定，判決不適用法規或適用不當者，為違背法令；而
    判決有同法條第2項所列各款情形之一者，為當然違背法令
    。是當事人對於高等行政法院判決上訴，如依行政訴訟法第
    243條第1項規定，以高等行政法院判決有不適用法規或適用
    不當為理由時，其上訴狀或理由書應有具體之指摘，並揭示
    該法規之條項或其內容；若係成文法以外之法則，應揭示該
    法則之旨趣；倘為司法院大法官解釋，則應揭示該解釋之字
    號或其內容。如以行政訴訟法第243條第2項所列各款情形為
    理由時，其上訴狀或理由書，應揭示合於該條項各款之事實
    。上訴狀或理由書如未依此項方法表明，或其所表明者與上
    開法條規定不合時，即難認為已對高等行政法院判決之違背
    法令有具體之指摘，其上訴自難認為合法。
二、緣上訴人於民國109年7月1日檢具土地登記申請書，就其所
    設籍建物（門牌號碼：臺南市○○區○○里後營220號，下稱系
    爭建物）坐落之臺南市西港區双營段507地號土地（重測前
    為後營段620地號土地，下稱系爭土地）向被上訴人申請時
    效取得地上權登記（收件字號：普字第46680號）。經被上
    訴人審認後，以109年7月9日登記補正字000593號補正通知
    書通知上訴人限期補正，惟上訴人逾期未完成補正事項，被
    上訴人爰依土地登記規則第57條第1項第4款規定，於109年8
    月3日以登記駁回字第00084號土地登記案件駁回通知書（下
    稱原處分）駁回其申請。上訴人不服，提起訴願遭駁回，循
    序提起行政訴訟，聲明：「1.訴願決定及原處分均撤銷。2.
    被上訴人應依上訴人109年7月1日之申請，作成准予上訴人
    就系爭土地依109年7月1日（發給日期）複丈成果圖為地上
    權登記之行政處分。」經原判決駁回。
三、上訴人對原判決上訴，主張略以：㈠、上訴人於原審主張臺
    南市政府工務局109年4月10日南市工使一字第1090392345號
    函認定系爭建物係建築法修正前合法房屋，上訴人和平、公
    然、繼續占有系爭土地已有64年以上，符合民法第832條、
    第943條第1項、第769條、第770條及第772條規定，得請求
    登記為地上權人，然原判決對於上訴人之主張並未於判決理
    由內記載何以不採之意見，有理由不備之違法。㈡、上訴人
    所提出之賣渡證第3點約定既稱「全部賣與乙方永久為業權
    利義務屬乙方管理」，自包括於系爭土地上行使地上權之意
    思使用土地而永久為業，否則上訴人何須斥資向甲方購買其
    應得額，因此上訴人自46年起即以行使地上權意思而占有系
    爭土地，符合申請地上權登記之要件；又依賣渡證之記載，
    足證上訴人與蔡水郡、蔡水性共同向蔡連田、蔡鄉龍買受系
    爭土地及其上建物之所有權，上訴人既共同買受土地及其上
    之建物，且自44年入籍時迄今未曾間斷居住於系爭土地之客
    觀占有事實，自係以行使地上權之意思占有系爭土地，符合
    土地登記規則第118條規定之以行使地上權意思而占有之證
    明文件，原判決卻認定上訴人未能提出「占有之始係以行使
    地上權之意思而占有之證明文件」，認事用法顯有錯誤，判
    決理由自屬矛盾。㈢、蔡水郡及蔡水性早於35年10月1日起，
    及上訴人於結婚之後，即於系爭土地及其上之建物設立戶籍
    ，足證至少於35年10月1日即有系爭建物於系爭土地上，並
    由此可推認上訴人係以行使地上權之意思占有系爭土地，是
    以賣渡證記載「永久為業」當然包含行使地上權之意思占有
    系爭土地，非僅為以所有權人之意思占有使用系爭土地；又
    系爭土地既然登記為祭祀公業蔡督所有，上訴人與蔡水郡、
    蔡水性共同買受者為蔡連田及蔡鄉龍2人之「應得額全部」
    ，自係買受其2人之派下員權利之全部，而派下員自係有權
    居住於祭祀公業土地之人，因此上訴人與蔡水郡、蔡水性共
    同買受之標的當然包括行使地上權之意思占有系爭土地，原
    判決認定上訴人買受之標的係系爭土地所有權，而不包含系
    爭土地之地上權，其有判決理由矛盾之違法等語。
四、惟原判決已敘明：㈠、上訴人以109年7月1日土地登記申請書
    檢附46年戶籍謄本、見證書、土地謄本、複丈成果圖等資料
    ，以其於46年出資興建住宅為目的，超過20年間，和平、公
    然繼續占有使用該登記土地至今從未間斷，符合民法有關時
    效取得地上權之規定，向被上訴人申請因時效取得地上權登
    記，而依本院95年9月份庭長法官聯席會議決議及土地登記
    規則第118條第1項修正理由可知，申請主張時效取得地上權
    登記者，對於其係以行使地上權之意思而占有之事實，應負
    舉證責任，故除原有應提出之占有土地四鄰證明或其他足資
    證明開始占有至申請登記時繼續占有事實之文件外，應就「
    以行使地上權意思而占有」乙節，提出證明文件。觀諸上訴
    人所提文件之內容，皆非屬有關「以行使地上權意思而占有
    系爭土地」之證明文件，縱使從寬採認，亦僅能證明上訴人
    自46年起即設籍居住系爭土地之客觀上占有事實，尚不足以
    證明上訴人主觀上係基於行使地上權之意思而占有系爭土地
    ，自無從據為對上訴人有利認定之憑據。㈡、依日治時期土
    地臺帳、光復後土地登記簿所示，系爭土地為祭祀公業蔡督
    所有，管理人先後為蔡乾元及其子蔡對，而蔡乾元與其妻蔡
    黃柔於日治時期即設籍該地，大正14年3月9日由蔡黃柔繼承
    而為戶長，光復後，民國35年10月1日由蔡對（即蔡乾元與
    蔡黃柔之子）與其妻黃反設籍登記，戶內有其長子（出生別
    三男）蔡水郡及其妻蔡李敏、次子（出生別四男）蔡己、三
    子（出生別五男）蔡水性、次女蔡褒及孫女蔡銀治、蔡器、
    蔡月里（均為蔡水郡之女）；44年4月9日上訴人與其夫蔡己
    結婚而遷入戶籍，46年5月7日蔡己於原址設立新戶為戶長、
    上訴人隨同遷入蔡己戶內，55年11月17日上訴人因蔡己戶籍
    遷出而繼為戶長，蔡水郡、蔡水性仍設籍該地，迄至88年5
    月7日蔡水郡、94年10月19日蔡水性先後死亡，現上訴人戶
    內有其子蔡政承、其女蔡美琴及孫兒女等人。又系爭建物未
    辦理建物所有權第一次登記，且該建物之房屋稅納稅義務人
    為蔡水郡，構造為土竹造（竹造）、土石磚造（雜木）等3
    部分，起課年月為21年7月、26年7月及53年7月。據上可知
    ，系爭土地早於日治時期即有蔡乾元及其妻蔡黃柔設籍之紀
    錄，嗣蔡乾元之子蔡對與其妻黃反、蔡對之子（蔡水郡、蔡
    己、蔡水性）女（蔡褒）及其子孫均設籍世居於此，上訴人
    係於44年間與蔡己結婚、46年5月7日隨蔡己於原址設立新戶
    始行遷入，且系爭建物自21年7月起即有課徵房屋稅之紀錄
    ，其納稅義務人並非上訴人，則上訴人主張其於46年間出資
    興建系爭建物居住迄今而取得事實上處分權乙節，與上開戶
    籍及房屋稅籍資料皆有不符，顯已有疑。㈢、上訴人於系爭
    土地上申請時效取得地上權之面積為619.36平方公尺，上開
    範圍內之建物有三合院、其側邊連接之藍色鐵門屋、廢棄豬
    舍等3建物（下分別稱A、B、C建物），而依參加人益阜建設
    有限公司另案對上訴人等人提起拆除地上物返回土地等民事
    訴訟（臺灣臺南地方法院110年度訴字第487號）事件承審法
    官會同該案當事人及地政人員至現場勘驗結果：編號1（即A
    建物）為一三合院老舊建物，中間部分有神明廳，其餘兩側
    規劃有多間房間，均相通連。上訴人之子蔡政承稱三合院是
    上一代興建，但不知是誰出資興建……；編號2（即B建物）為
    三合院西側另有一棟磚造一層樓房屋……原本為三合院的廚房
    、浴室、廁所，後來重新整修而成……；編號3為一廢棄豬舍
    （即C建物），……訴外人蔡良偉稱上一代分管為其父親使用
    ，現為其置放農具的地方等語，且嗣上訴人於該案陳明：A
    建物是祖先留下來的，否認A建物為上訴人所有，B建物是祖
    先留下來，後來由蔡美琴（上訴人之女）出資整修等語。是
    以，A建物為三合院型式之祖厝，興建年代久遠，顯非由上
    訴人出資興建，B建物則係由A建物之一部改建而來，且非由
    上訴人出資整修，C建物亦為上一代所興建，非屬上訴人分
    管使用，足證上訴人主張46年間出資興建系爭建物設籍居住
    迄今乙節，與事實未符，不足採信。況戶籍、見證書等資料
    ，只可證明上訴人自44年結婚入籍時起至今未曾間斷居住於
    系爭土地之客觀占有事實，然無法證明其主觀上係以行使地
    上權之意思而占有系爭土地之事實，自無從資為對上訴人有
    利認定之憑據。㈣、系爭土地原登記於祭祀公業蔡督名下，
    其管理人依序為蔡乾元、蔡對、蔡政宏，上訴人卻與訴外人
    蔡連田、蔡鄉龍簽訂賣渡證，則其契約之性質、效力，尚有
    未明；況該賣渡證訂定日期為59年9月17日，所載契約標的
    僅系爭土地，不包括系爭建物，其上明載上訴人與蔡水郡、
    蔡水性共同出資購買系爭土地，係以「永久為業」之目的而
    為買受，益證上訴人係以所有權人之意思占有使用系爭土地
    ，上訴人復未能提出其他具體事證足資證明其占有之始，係
    以行使地上權之意思表示於外部並取得第三人證明之相關文
    件。是以，上訴人就「以行使地上權意思而占有系爭土地」
    事實之舉證責任乙節，依其所提出之文件顯有不符或欠缺，
    上訴人就占有之始係以行使地上權之意思而占有之證明文件
    未予補正，則上訴人所提地上權申請證明文件並未完備，被
    上訴人以原處分駁回上訴人本件時效取得地上權之申請，核
    無不合；又本件為判決基礎之事證已臻明確，兩造其餘攻擊
    防禦方法及所提訴訟資料，經斟酌後均與判決結果不生影響
    ，爰不逐一論述等得心證之理由。上訴意旨雖以原判決違背
    法令為由，惟核其上訴理由，無非係就原審取捨證據、認定
    事實之職權行使為指摘，並重述其在原審業經主張而為原判
    決摒棄不採之陳詞，復執其主觀之法律見解，就原審所為論
    斷或駁斥其主張之理由，泛言未論斷或違法，而非具體表明
    原判決究竟有如何合於不適用法規或適用不當，或有行政訴
    訟法第243條第2項所列各款之情形，尚難認為已對原判決之
    如何違背法令有具體之指摘。依首開規定及說明，應認其上
    訴為不合法。　
五、據上論結，本件上訴為不合法。依行政訴訟法第249條第1項
    前段、第104條、民事訴訟法第95條、第78條，裁定如主文
    。
中　　華　　民　　國　　111 　年　　2 　　月　　17　　日
                    最高行政法院第三庭
                        審判長法官  帥　嘉　寶　
                              法官　鄭　小　康
                              法官　李　玉　卿
                              法官　洪  慕  芳
                              法官　林　玫　君

以  上  正  本  證  明  與  原  本  無  異
中　　華　　民　　國　　111 　年　　2 　　月　　17　　日
　　　　　　　　　　　　　　　書記官　邱  鈺  萍